【裁判字號】    93,重訴,1474
【裁判日期】    950209
【裁判案由】    拆屋還地
【裁判全文】
臺灣臺北地方法院民事判決            93年度重訴字第1474號
原      告  台灣省桃園農田水利會
法定代理人  乙○○
訴訟代理人  葉滄燁律師
被      告  金玉盟股份有限公司
法定代理人  丙○○
訴訟代理人  甲○○
被      告  戊○○
兼右一人
訴訟代理人  丁○○
上列當事人間拆屋還地事件，本院於95年1月12日言詞辯論終結
，判決如下：
    主  文
(一)被告金玉盟股份有限公司應將座落台北縣新店市○○段大坪腳
  小段第一五之一五地號土地內如附圖所示編號（A）部分面積
  119平方公尺、編號（D）部分面積5平方公尺之建物拆除，及
  編號（B）部分面積236平方公尺、編號（E）部分面積256
   平方公尺之水泥地面拆除，及編號（C）部分面積11平方公尺
  貨櫃屋拆除，編號（F）部分面積1平方公尺之水塔拆除，並將
  各該部分土地返還予原告。
(二)被告戊○○應將座落台北縣新店市○○段大坪腳小段第一五之
  一五地號土地內如附圖所示編號（G）部分面積26平方公尺之
  建物拆除，並將該部分土地返還予原告。
(三)被告丁○○應將座落台北縣新店市○○段大坪腳小段第一五之
  一五地號土地內如附圖所示編號（H）部分面積78平方公尺之
  建物拆除，並將該部分土地返還予原告。
(四)被告戊○○、丁○○應共同將座落台北縣新店市○○段大坪腳
  小段第一五之一五地號土地內如附圖所示編號（K）部分面積
  27平方公尺之水泥地面拆除，並將該部分土地返還予原告。
(五)訴訟費用由被告金玉盟股份有限公司負擔百分之八十，被告戊
  ○○負擔百分之五，被告丁○○負擔百分之十。
(六)本判決第一項於原告以新台幣貳佰參拾伍萬元供擔保後得假執
  行，但被告金玉盟股份有限公司如以新台幣柒佰零參萬元預供
  擔保後，得免為假執行。
(七)本判決第二項於原告以新台幣玖萬柒仟元供擔保後，得假執行
  ，但被告戊○○如以新台幣貳拾玖萬元預供擔保後，得免為假
  執行。
(八)本判決第三項於原告以新台幣貳拾玖萬元供擔保後得假執行，
  但被告丁○○如以新台幣捌拾柒萬元預供擔保後，得免為假執
  行。
(九)本判決第四項於原告以新台幣壹拾萬元供擔保後得假執行，但
  被告戊○○、丁○○如以新台幣參拾萬元預供擔保後，得免為
  假執行。
    事  實
一、原告起訴主張：
（一）坐落台北縣新店市○○段大坪腳小段第15之15地號土地（
      下稱系爭土地）為原告所有供灌溉使用，屬永豐圳幹線安
      坑支線之水利用地，被告等占用原告土地搭蓋建物、舖設
      水泥地面、設置貨櫃屋、水塔，設置花圃種植數木，原告
      隨即分別於93年4月29日以桃農水管字第09300 0353 6號
      及93年8月9日以桃農水管字第0000000000之2號函通知被
      告等自行拆除回復原狀，具不獲理會，被告無權占有原告
      所有土地，原告自可依據民法第767條之規定請求被告等
      人將無權占有之土地內建物拆除，將水泥地面、花圃花木
      、貨櫃等物除去，並返還所占用之土地，至於被告請求出
      售或出租部分，原告認為尚難謂為合法等情。
（二）已登記之不動產有絕對之效力，依土地法所為之登記有絕
      對效力，已登記之不動產無因未及時請求返還土地而喪失
      權利。且系爭土地，於日治時代係屬水利組合所有，台灣
      光復後變更登記所有權為台灣省新海農田水利會，嗣於60
      年間，因台灣省新海水利會合併於原告，乃更名登記為原
      告，被告為原告於60年始登記取得系爭土地，實屬誤會。
（三）被告等並無時效取得地上權，蓋因時效取得地上權登記請
      求權者，不過有此請求權而已，在未依法登記為地上權人
      以前，仍不得據以對抗土地所有權人而認其並非無權占有
      ，又公有公共用物，具有不融通性，不適用民法上取得時
      效之規定。並聲明：(一)被告金玉盟股份有限公司（下稱金
      玉盟公司）應將座落台北縣新店市○○段大坪腳小段第15
      之15地號土地內如附圖所示編號（A）部分面積為119平方
      公尺、編號（D）部分面積5平方公尺之建物拆除，編號（
      B）部分面積為236平方公尺、編號（E）部分面積256平方
      公尺之水泥地面拆除，編號（C）部分面積11平方公尺貨
      櫃屋拆除，編號（F）部分面積1平方公尺之水塔拆除，並
      將各該部分土地返還予原告。(二)被告戊○○應將座落台北
      縣新店市○○段大坪腳小段第15之15地號土地內如附圖所
      示編號（G）部分面積為26平方公尺之建物拆除，並將該
      部分土地返還予原告。(三)被告丁○○應將座落台北縣新店
      市○○段大坪腳小段第15之15地號土地內如附圖所示編號
      （H ）部分面積為78平方公尺之建物拆除，並將該部分土
      地返還予原告。(四)被告戊○○、丁○○應共同將座落台北
      縣新店市○○段大坪腳小段第15之15地號土地內如附圖所
      示編號（K）部分面積為27平方公尺之水泥地面拆除，並
      將該部分土地返還予原告。(五)願供擔保請准宣告假執行。
二、被告則各以：
(一)、金玉盟公司部分：被告雖占用系爭土地，然該土地為廢圳用
    地，原告並無何利益價值可言，被告曾數度函請水利會同意
    租用或購買部分相鄰原告之土地來美化使用，但該地號地目
    為水，在未經主管機關核准廢止其灌溉用途前，不具融通性
    ，故無法准許被告所請；被告已於94年11月4日向台北縣政
    府水利及下水道局申請，希望能特許將系爭土地之地目「水
    」之部分予以廢除，已由台北縣政府水利局收文，將簽會桃
    園農田水利會，會同處理，俾使被告向原告承租或購買占用
    面積之土地等語，資為抗辯。並於本院聲明：
    （1）原告之訴及假執行聲請均駁回。（2）如受不利之判決
    ，願供擔保請准宣告免為假執行。
(二)、被告戊○○部分：被告所有坐落台北縣新店市○○路○段24
    巷15號（下稱系爭15號建物）本國式磚瓦造平房壹棟，建造
    於民國66年4月間，此有台灣電力公司北南區營業處書函94
    年9 月7日北南費核代字第A00000 00號及台灣省台北縣新店
    市戶政事務所門牌證明書94年9月7日門證字第0001095號為
    證，蓋此房屋原係訴外人吳萬昌所有，於81年3月5日以新台
    幣（下同）50萬元出賣給訴外人張堯亭，此亦有房屋買賣契
    約書為證。訴外人張堯亭於86年8月以50萬元出賣給被告，
    由於張堯亭原係被告姐夫，故未另立買賣契約，以原契約交
    給被告。被告於86年8月5日進住，此有戶籍謄本可稽。故系
    爭15號建物是被告用50萬元承買為善意取得。該房屋占用原
    告所有新店市○○段大坪腳小段第15之15地號內面積26 平
    方公尺，非屬『公共設施保留地』被告願承租、承買占用系
    爭26平方公尺土地，解決本案訟爭等語，資為抗辯。並於本
    院聲明：（1）原告之訴及假執行聲請均駁回。（2）如受不
    利之判決，願供擔保請准宣告免為假執行。
(三)、被告丁○○部分：被告所有坐落新店市○○路○段24巷11號
    房屋（下稱系爭11 號建物），建造時間是45年8月14日前，
    即占有新店市○○段大坪腳小段15之15地號，非屬「公共設
    施保留地」土地上。原告於60年4月1日登記為土地所有權人
    。被告之房屋占有於先，而原告登記取得系爭土地所有權在
    被告房屋占有（用）後，被告願依法付給原告5年使用補償
    金，承租、承買占用系爭之土地。而被告所有系爭11號建物
    為本國式鋼筋水泥造平房壹棟，建物面積約34坪即112平方
    公尺，系爭11號建物建造於45年8月14日前，有訴外人劉問
    樵45年8月14日遷入之戶籍謄本、印鑑證明及台灣電力公司
    北南區營業處書函94 年9月7日北南費核代字第A940068號，
    登載用電地址新店市○○路○段24巷11號，裝表供電：46年
    12月等可證。劉問樵於71年7月20日將其所有建物出賣，由
    訴外人高法良承買，總價45萬元。嗣高法良於72年7月20日
    病故，因在台無直系親屬，乃由同鄉訴外人劉鵬雲等12人組
    織治喪委員會，依高法良逝世後善後財產書，將高法良所有
    系爭11號建物議明房價30萬元由被告之母胡黑蘭承買。從而
    被告所有系爭11號建物係被告用30萬元承買為善意取得，且
    系爭11號建物占用系爭土地已有50年。反觀原告係於60年4
    月1日登記取得系爭土地，迄今僅34年；又系爭土地，非屬
    「公共設施保留地」，亦有台北縣新店市公所都市計劃土地
    使用分區證明書94 年9月13日北縣店工字第86351號可考。
    是被告依所有系爭11 號建物占用系爭土地於原告土地登記
    所有權之前，及非屬公共設施保留地等之事證及理由為據，
    請求駁回原告之訴，被告並願意承租、承買占用系爭78平方
    公尺土地。又被告所有11號建物，使用二筆土地，其中新店
    市○○段大坪腳小段12地號面積91平方公尺，屬中華民國所
    有，由財政部國有財產局管理，該局台灣北區辦事處同意出
    租予被告，請准比照辦理，將系爭土地出租給被告等語，資
    為抗辯。並於本院聲明：（1）原告之訴及假執行聲請均駁
    回。（2）如受不利之判決，願供擔保請准宣告免為假執行
    。
三、不爭執之事實：
（一）坐落台北縣新店市○○段大坪腳小段第15之15地號土地（
      下稱系爭土地）為原告所有，地目為「水」，有原告所提
      土地登記謄本在卷可憑。
（二）被告金玉盟公司占用系爭土地內如附圖所示編號（A）部
      分面積119平方公尺、編號（D）部分面積5平方公尺之建
      物，及編號（B）部分面積236平方公尺、編號（E）部分
      面積256平方公尺之水泥地面，及編號（C）部分面積11
      平方公尺貨櫃屋，編號（F）部分面積1平方公尺之水塔；
      被告戊○○占用系爭土地內如附圖所示編號（G）部分面
      積26平方公尺之建物；被告丁○○占用系爭土地內如附圖
      所示編號（H）部分面積78平方公尺之建物，被告戊○○
      、丁○○共同占用系爭土地內如附圖所示編號（K）部分
      面積27平方公尺之水泥地面；有台北縣新店地政事務所土
      地複丈成果圖在卷可憑。
四、得心證之理由：本件依二造之主張陳述，本件應審究者為：
    被告等占有系爭土地是否有正當權源？
（一）公用土地灌溉渠用地，為公有公共用物，具不融通性，而
      經政府依土地法編定之公用道路或水溝，縱因人為或自然
      因素失去其公用之型態，在奉准廢止而變更為非公用地以
      前，難謂已生廢止公用之效力（最高法院72年度台上字第
      5040號判決意旨參照）。
（二）經查：
  1.被告金玉盟公司部分：被告金玉盟公司並未提出於系爭土地
    內如附圖所示其所有鐵皮屋、貨櫃、水泥地及水塔等物有占
    用系爭土地之正當權源證明文件，被告雖辯稱其已向台北縣
    水利局申請將系爭土地地目「水」廢除，俾被告能向水利會
    租或購買云云，惟被告所辯僅是在向台北縣水利局申請辦理
    階段，仍無從認定被告金玉盟公司有占用系爭土地之權，被
    告所辯自難援引為有利於被告之認定。被告復辯稱希望向原
    告承租或購買占用面積之土地云云。但查，出租原則是屬原
    告依內部規定訂定之行政命令，為其內部針對其所有被規劃
    為都市計畫公共設施用地或未經地方政府同意報廢之水利設
    施用地，得辦理短期出租，並非賦予被告對原告有請求出租
    之請求權，故被告請求原告應將其占用部分土地出租，於法
    無據。況該出租原則亦僅規定原告得短期出租，與本件被告
    長期使用該占用土地目的，顯不相符。是被告抗辯：希望向
    原告承租或購買占用面積之土地云云，委無可取。
  2.被告戊○○、丁○○部分：
 （1）被告戊○○雖提出房屋買賣契約書、向桃園農田水利會海
      山工作站之申請書、台灣電力公司北南區營業處書函、台
      灣省台北縣新店市戶政事務所門牌證明書、戶籍謄本等件
      ，僅足證明被告戊○○取得門牌號碼台北縣新店市○○路
      ○段24巷15號建物之經過，然不足證明其所有上開建物得
      占用原告所有系爭土地；被告丁○○雖提出向桃園農田水
      利會海山工作站之申請書、台灣電力公司南區營業處書函
      、門牌證明書、不動產買賣契約書、善後財產處理書、契
      約書、戶籍謄本等件，僅足證明被告丁○○取得門牌號碼
      台北縣新店市○○路○段24巷11號建物之經過，然亦不足
      證明其所有上開建物得占用原告所有系爭土地。
 （2）次按依土地法所為之登記，有絕對之效力，土地法第43
      條定有明文；又按已登記不動產所有人之回復請求權，無
      民法第125條消滅時效規定之適用，大法官會議解釋第107
      號解釋在案；被告戊○○、丁○○二人辯稱系爭房屋占用
      時點在原告取得所有權之前，惟依上開規定原告之所有物
      回復請求權並不因此而受影響。
 （3）又按以行使地上權之意思，依民法第772 條準用第769條
      規定，僅得為地上權人登記之請求，在未完成地上權登記
      前，尚不得謂已有地上權存在，最高法院80年度台上字
      第2649號裁判要旨參照。又按占有人因時效而取得地上權
      登記請求權者，以已具備時效取得地上權之要件，向該管
      地政機關聲請為地上權登記，如經地政機關受理，則受訴
      法院即應就占有人是否具備時效取得地上權之要件，為實
      體上裁判，最高法院82年度台上字第1926號裁判參照。被
      告戊○○辯稱其於86年8月5日進住系爭15號建物、被告丁
      ○○辯稱系爭11號建物為其母於72年間買受，系爭11號建
      物已占用系爭土地50年云云，惟被告二人並未提出已向地
      政機關聲請為地上權登記，並經地政機關受理之證明文件
      ，自亦不得對抗原告而主張有權占用系爭土地。
 （4）被告復辯稱希望向原告承租或購買占用面積之土地云云。
      但查，出租原則是屬原告依內部規定訂定之行政命令，為
      其內部針對其所有被規劃為都市計畫公共設施用地或未經
      地方政府同意報廢之水利設施用地，得辦理短期出租，並
      非賦予被告對原告有請求出租之請求權，故被告請求原告
      應將其占用部分土地出租，於法無據。況該出租原則亦僅
      規定原告得短期出租，與本件被告興建房屋長期使用該占
      用土地目的，顯不相符。是被告抗辯：希望向原告承租或
      購買占用面積之土地云云，委無可取。
五、從而，原告本於所有權人地位，依據民法第767條規定，訴
    請被告等應將系爭土地內，各占用如主文第1至4項所示面積
    建物及地上物拆除，並各將占用面積返還，為有理由，應予
    准許。
六、又，民事訴訟法第396條第1項之規定，不過認法院有斟酌判
    決所命給付之性質，得定相當之履行期間之職權，非認當事
    人有要求定此項履行期間之權利（最高法院41年台上字第
    129號判例意旨參照）。經查，本件被告等占用系爭土地已
    有多年，且原告於起訴前之93年4月29日、93年8月9日即曾
    分別通知渠等依法拆除占用土地乙節，亦有卷附桃農水管字
    第0930003536、0000000000-2號函可參，至本院判決之日止
    已達1年有餘，足見被告若願自動履行並無不能履行之困難
    ，故本院認自無依職權酌定履行期間之必要，併此陳明。
七、兩造陳明願供擔保請為宣告假執行或免為假執行，經核均與
    規定相符，爰分別酌定相當之擔保金額予以宣告。
八、本件事證已臻明確，兩造其餘攻擊或防禦方法，經本院審酌
    後，認均與本件之結論無涉，茲不再一一論述，併予敘明。
九、據上論結，本件原告之訴為有理由，依民事訴訟法第78條、
    第85條第1項但書、第390條第2項、第392條第2項，判決如
    主文。
中    華    民    國    95    年    2    月    9    日
                  民事第二庭  法  官  吳淑惠
以上正本係照原本作成。
如對本判決上訴，須於判決送達後20日內向本院提出上訴狀
中    華    民    國    95    年    2     月    10    日
                              書記官  蔡凱如


司法院資訊處製作；財團法人民間司法改革基金會備份。
